【裁判字號】    98,台上,779
【裁判日期】    980507
【裁判案由】    請求塗銷抵押權登記等
【裁判全文】
最高法院民事判決              九十八年度台上字第七七九號
上  訴  人  庚○○○○○○
法定代理人  癸 ○ ○
上  訴  人  辛○○○○○○
法定代理人  子○○○
上  訴  人  己 ○ ○
共      同
訴訟代理人  郭 瓔 滿律師
上  訴  人  李 姬 緣（即李金寬之遺產管理人）
            壬 ○ ○
被 上訴 人  甲 ○ ○（原名洪司津）
            乙 ○ ○
            丙 ○ ○
            丁 ○ ○
            戊 ○ ○
共      同
訴訟代理人  楊 嘉 中律師
            沈 志 純律師
上列當事人間請求塗銷抵押權登記等事件，上訴人對於中華民國
九十七年八月二十日台灣高等法院第二審更審判決（九十六年度
重上更(一)字第一一八號），提起上訴，本院判決如下：
    主  文
原判決關於駁回上訴人之上訴及該訴訟費用部分廢棄，發回台灣
高等法院。
    理  由
本件被上訴人請求確認上訴人庚○○○○○○、辛○○○○○○
（下稱二神明會）、己○○及第一審共同被告李金寬（於訴訟程
序中死亡，由法院指定李姬緣為其遺產管理人）、壬○○就坐落
台北市○○區○○段一小段六○二地號及六○三地號等二筆土地
（下稱系爭土地），於民國九十一年二月四日以文山字第○二四
六七○號所為之最高限額新台幣（下同）三千萬元抵押權（下稱
系爭抵押權）設定關係不存在，因此法律關係存在與否對二神明
會、己○○、李金寬及壬○○等人必須合一確定，故二神明會、
己○○上訴之效力應及於李金寬之遺產管理人李姬緣與壬○○，
爰併列李姬緣及壬○○為上訴人，先予敘明。
次查，被上訴人主張：被上訴人甲○○於九十一年四月十五日以
總價五千五百萬元（嗣減為五千萬元）向李金寬買受包括系爭土
地在內等三筆土地，並已付清價金，由原所有權人二神明會將系
爭土地所有權移轉登記予伊等共有，惟庚○○○○○○管理人癸
○○及辛○○○○○○管理人陳弘武（死亡後由子○○○擔任管
理人）竟於該等土地移轉登記在伊等名下前，與己○○、李金寬
、壬○○通謀虛偽設定系爭抵押權，以擔保李金寬、壬○○對己
○○所負之債務，且該抵押權之設定未經二神明會全體會員即系
爭土地公同共有人全體之同意，依法應屬無效而侵害伊等所有權
等情，爰依無效回復原狀及所有權作用之法律關係，求為確認二
神明會、己○○、李金寬及壬○○就系爭土地所為之系爭抵押權
設定關係不存在，並命己○○將該抵押權設定登記予以塗銷之判
決（未繫屬本院者，不予贅述）。
上訴人二神明會及己○○則以：陳弘武、癸○○先後於八十九年
三月三日、同年月十六日與李金寬、壬○○簽訂委任土地買賣契
約書或協議書，約定李金寬、壬○○除應支付陳弘武、癸○○就
系爭土地所占權利應取得之價金外，另應給付癸○○差額補償金
一千六百四十五萬元，嗣李金寬、壬○○無力支付價金，乃將應
給付陳弘武、癸○○之款項轉作借款，並設定系爭抵押權予己○
○以為擔保，足見該抵押權之設定非屬虛偽不實。又系爭抵押權
係經二神明會全體會員之同意，授權其管理人癸○○、陳弘武設
定，亦無未經系爭土地公同共有人全體同意之情事。其餘上訴人
李姬緣、壬○○另以：李金寬及壬○○係因資金調度困難，始設
定系爭抵押權予己○○以為擔保，而甲○○於九十一年四月十五
日與李金寬簽訂之賣渡契約書，既已訂明由甲○○保留價金一千
五百萬元作為李金寬償還癸○○借款之用，其對李金寬積欠癸○
○借款，並設定系爭抵押權予己○○之事實，自應知之甚稔各等
詞，資為抗辯。
原審維持第一審就上開部分所為上訴人敗訴之判決，駁回其上訴
，係以：系爭土地現為被上訴人所共有，在移轉所有權登記予被
上訴人前，為擔保李金寬、壬○○之債務設定系爭抵押權予己○
○之事實，有土地登記謄本可稽，自屬真實。惟二神明會之會員
權利除有共益權外，亦有自益權，故原登記在二神明會名下之系
爭土地應為會員全體公同共有。而九十年九月十二日、九十一年
一月十八日借款契約書，既係癸○○、陳弘武各以其個人名義簽
署，包括設定最高限額三千萬元抵押權在內，自不在二神明會全
體會員於九十一年一月十七日、同年月十八日會員大會（下稱會
員大會）授權管理人癸○○、陳弘武處理之範圍內，且依癸○○
、子○○○之陳述及上開借款契約書所載內容，該等借款債務乃
李金寬、壬○○積欠癸○○、陳弘武個人之債務，亦非二神明會
會員大會決議所列處分之事項，甚至其中一份借款契約書係在庚
○○○○○○全體會員同意處分系爭土地後簽訂，另一份借款契
約書是否在辛○○○○○○全體會員同意處分系爭土地後簽訂，
則屬不明。準此，癸○○、陳弘武嗣以前開借款契約書為憑，於
九十一年一月二十九日各以庚○○○○○○或辛○○○○○○管
理人之名義與己○○、李金寬及壬○○就系爭土地簽訂系爭抵押
權設定契約書並為該抵押權設定登記，非屬二神明會會員大會決
議授權之事項，亦即未得系爭土地公同共有人之同意，依最高法
院三十七年上字第六四一九號判例所示意旨，應為無效。依二神
明會之陳述，欲購買系爭土地之李金寬既無資力，則其能否給付
二神明會全體會員應得之價金，二神明會將來是否移轉系爭土地
所有權登記予李金寬，即在未定之數，是以系爭土地擔保李金寬
、壬○○對於癸○○、陳弘武個人之借款債務，顯違常理。甲○
○與李金寬於九十一年四月十五日簽訂之賣渡契約書第四條第三
項僅表明甲○○知悉李金寬積欠癸○○一千五百萬元，且由該約
定內容以觀，甲○○係為取得無負擔之系爭土地所有權，故憑上
開約定尚難認甲○○已知悉並同意系爭抵押權之設定。至甲○○
於九十一年五月二十九日或九十二年初知悉系爭抵押權，對該抵
押權之設定未得二神明會全體會員之同意而無效，則無影響。系
爭抵押權之存在使被上訴人私法上地位有受侵害之危險，渠等為
除去此項危險提起確認之訴，有即受確認判決之法律上利益，從
而被上訴人請求確認二神明會、己○○、李金寬及壬○○就系爭
土地所為之系爭抵押權設定關係不存在，己○○應將該抵押權設
定登記予以塗銷，均屬有據，應予准許等詞，為其判斷之基礎。
惟查二神明會全體會員同意及授權庚○○○○○○管理人癸○○
、辛○○○○○○管理人陳弘武提供系爭土地設定抵押權時，並
未限定其擔保之債務（見第一審卷(一)第二○、二一頁之會員大會
會議紀錄），而癸○○、陳弘武各以其個人名義與李金寬、壬○
○簽訂之借款契約書，二神明會既於原審前審抗辯：因李金寬資
力不足，無法給付二神明會全體會員應得之價金，故簽訂上開借
款契約書，將應給付癸○○、陳弘武之價金及差額補償費轉為借
款等語（見原審重上字第二卷第一五五、一五六頁），加上李金
寬在二神明會移轉系爭土地所有權登記前，即與甲○○簽訂合作
興建房屋契約書，約定於系爭土地上建造房屋，辦理抵押權及地
上權設定（見第一審卷(一)第一一至一五頁），則為擔保李金寬、
壬○○上開由癸○○、陳弘武應得之價金及差額補償費轉變之借
款債務，在系爭土地上設定系爭抵押權，能否謂非二神明會全體
會員同意及授權之範圍，自有再推求之餘地。乃原審就此未予細
究，遽以前揭理由，而為上訴人不利之判決，不無可議。上訴論
旨，指摘於其不利部分之原判決為不當，求予廢棄，非無理由。
據上論結，本件上訴為有理由。依民事訴訟法第四百七十七條第
一項、第四百七十八條第二項，判決如主文。
中    華    民    國  九十八  年    五    月    七    日
                      最高法院民事第七庭
                          審判長法官  劉  福  來
                                法官  陳  國  禎
                                法官  陳  重  瑜
                                法官  吳  麗  女
                                法官  簡  清  忠
      本件正本證明與原本無異
                                      書  記  官
中    華    民    國  九十八  年    五    月   十九   日
                                                      Ｅ


司法院資訊處製作；財團法人民間司法改革基金會備份。
